【裁判字號】    94,勞上,11
【裁判日期】    950404
【裁判案由】    給付退休金
【裁判全文】
臺灣高等法院民事判決                  94年度勞上字第11號
上  訴  人  興達股份有限公司
法定代理人  甲○○
訴訟代理人  裘佩恩律師
複代理人    康立平律師
被上訴人    乙○○
訴訟代理人  蕭明哲律師
上列當事人間請求給付退休金事件，上訴人對於中華民國93年12
月31日臺灣臺北地方法院93年度勞訴字第136號第一審判決提起
上訴，本院於95年3月21日言詞辯論終結，判決如下：
    主  文
上訴駁回。
第二審訴訟費用由上訴人負擔。
    事實及理由
一、本件被上訴人主張：伊自民國（下同）67年2月20日起任職
    於上訴人公司，並經上訴人公司核准自93年6月25日退休，
    伊得領取之退休金計新台幣（以下同）2,668,035元，未據
    上訴人給付等情，爰依契約及勞動基準法、台灣省工廠工人
    退休規則等相關規定，求為命上訴人給付伊2,668,035元及
    法定遲延利息之判決。原審為上訴人全部敗訴之判決，上訴
    人不服提起上訴。被上訴人並於本院聲明：上訴人駁回。
二、上訴人則以：被上訴人於申請退休時本同意伊分期給付退休
    金，待其餘與被上訴人同期退休之員工領取分期給付之退休
    支票後再為翻異，顯違誠信，又伊財務確有困難，且伊所提
    撥之退休準備金尚不足以支應已退休或將退休員工分期請領
    之全額退休金，遑論被上訴人1次請求全部退休金，並請依
    民事訴訟法第396條第1項規定，斟酌伊之境況，准予分期給
    付等語，資為抗辯。並於本院聲明：(一)原判決廢棄。(二)被上
    訴人於第1審之訴及其假執行之聲請均駁回。(三)如受不利之
    判決，准上訴人分期給付之。
三、兩造不爭執事項（見本院卷114-115頁、124頁）：
    被上訴人自67年2月20日起任職於上訴人公司，嗣聲請退休
    ，並經被上訴人核准自93年6月25日退休，被上訴人所得領
    取之退休金為2,668,035元。
四、兩造爭執點厥為：(一)被上訴人是否同意上訴人分期給付退休
    金？(二)上訴人以其勞工退休準備金不足支付全體退休員工之
    退休金，抗辯應分期給付被上訴人之退休金，有無理由？(三)
    上訴人依民事訴訟法第396條第1項之規定請求准予分期給付
    ，有無理由？爰析述如下：
  (一)被上訴人是否同意上訴人分期給付退休金部分：
  1.按雇主與勞工所訂勞動條件，不得低於勞動基準法之最低標
    準，勞動基準法第1條第2項定有明文，而勞動基準法為保障
    勞工權益具強制性之法規，勞工關於勞動基準法之權利應不
    得預先拋棄，勞雇雙方所為低於勞動基準法所定標準之約定
    應屬無效。
  2.上訴人抗辯被上訴人業已同意分期給付退休金，並舉參與兩
    造因本件退休金給付爭議於93年7月20日在新竹縣政府勞工
    局進行協調之張有進、陳柏杉、陳明宏等人為證（見原審卷
    167頁）。惟查，證人即前開協調會之主持人張有進於原審
    到庭證稱，其記不得被上訴人於協調時是否同意上訴人分期
    給付，或之前曾同意分期給付等語（見原審卷181、182頁）
    。又證人即上訴人公司總經理陳柏杉雖證稱：「公司召集人
    鄧孝直曾打電話告訴我說原告（即被上訴人）要離職，因公
    司財務困難，經他與原告溝通，原告同意分36張支票支付，
    後來36張支票有送來給我簽名」等語（見原審卷182-183頁
    ），證人即上訴人公司人事課長陳明宏亦證稱：「在協調會
    中，原告有說曾經同意分期給付」等語（見原審卷184頁）
    。然該次協調會議之錄音，經原審當庭撥放並勘驗其內容，
    會中證人陳柏杉稱「當時鄧召集人有私下跟他談一些事情，
    他同意以36期支付．．」、被上訴人稱「沒有錯，我當初是
    有說你乾脆給36張讓我走人，我不願再跟你們豁在一起，但
    等出來以後，開始說要寫協議書，健保這個東西都不能給你
    ，等簽字以後才給，協議書簽字以後才給你，好，你要這樣
    玩，我就很抱歉，大家照規距來．．」等語（見原審185頁
    ）。惟查，本件被上訴人係於92年4月7日填具自願退休事實
    表申請退休，但其部門主管迄至93年5月25日始在該表上簽
    名送出交付人事單位，有被上訴人所提出之自願退休事實表
    影本在卷可稽（見原審卷12頁），而證人陳明宏係於93年5
    月1日接手辦理上訴人公司人事業務，於接任之後到兩造至
    新竹縣政府勞工局協調之前，從未與被上訴人商談關於退休
    金之給付方式，其係因公司在民國90年之後員工退休都是分
    期給付，且是依退休金之金額大小決定分幾期，依被上訴人
    之退休金金額要分36期，故開立36張支票送交總經理簽名，
    且係在前開協調會中才知道被上訴人曾經同意分期給付等情
    ，已據證人陳明宏結證在卷（見原審卷183-184頁），足見
    自被上訴人之退休申請送至上訴人公司人事單位起，至被上
    訴人退休生效後迄兩造於新竹縣政府勞工局協調前，上訴人
    公司人事單位均未與被上訴人協調退休金之給付方式，則上
    訴人顯未於被上訴人取得退休金請求權後與被上訴人協議同
    意分期給付退休金。而證人陳柏杉本人亦未與被上訴人談及
    退休金分期給付問題，其係因鄧孝直之告知及看到人事單位
    送來給他簽名之36張支票，而認被上訴人同意分期給付，為
    自陳在卷（見原審卷182-183頁）。然證人陳柏杉亦證稱鄧
    孝直是上訴人公司股東及召集人，負責處理開發信用狀的業
    務，除了信用狀之外，並沒有處理公司其他業務等語（見原
    審卷183頁），是鄧孝直僅負責上訴人公司信用狀業務，既
    非上訴人公司負責人，亦非主管上訴人公司人事業務之人，
    自難以被上訴人與鄧孝直間閒談之言詞，而認被上訴人與上
    訴人公司已有分期給付退休金之合意。況被上訴人係於未打
    算退休前，於與鄧孝直閒談中提到公司經營不好，如果公司
    要其走路，就給他36張支票，並要有人擔保背書，他可以用
    來轉投資公司，但那只是閒聊中的對話，並非真正同意上訴
    人公司分期給付退休金，退休核准下來之後就沒有人與被上
    訴人討論分期給付退休金等情，已據被上訴人陳明在卷（見
    原審卷184-185頁），且為上訴人所不爭，而勞工對於請求
    退休金之權利不得預先拋棄，已如前述，被上訴人向鄧孝直
    表示可分36張支票給付其退休金，既於退休前之閒談中所為
    ，縱鄧孝直得代表上訴人公司，亦難認兩造於被上訴人取得
    退休金請求權後，曾就此退休金請求權同意由上訴人分期給
    付，是上訴人以此抗辯其得分期給付退休金，要非可採。
  (二)上訴人以其勞工退休準備金不足支付全體退休員工之退休金
    ，抗辯應分期給付被上訴人之退休金，有無理由部分：按勞
    工之退休金除雇主依法提撥之退休準備金不敷支付，或事業
    之經營或財務確有困難，而無法一次發給時，得報經主管機
    關核定後分期給付外，應全額一次給付勞工，此觀勞動基準
    法第55條第3項前段、勞動基準法施行細則第29條第2項規定
    自明。查上訴人核准被上訴人於93年6月25日退休時，並未
    報請主管機關核定分期給付，其係於93年11月30日始向主管
    機關台北市政府勞工局提出聲請，現向行政院勞工委員會提
    出訴願中尚未確定等情，業據上訴人自承在卷（見本院卷
    101 頁、108頁），並有申請書、訴願補正書可憑（見本院
    卷24- 26頁、97-98頁），是縱如上訴人所言其所提撥之退
    休準備金不敷支付本件被上訴人全部之退休金及其他退休員
    工分期給付之退休金，因上訴人並未報請主管機關核定分期
    給付，如前所述，其自不得以分期給付之方式給付被上訴人
    退休金，是上訴人此部分之抗辯，自不足採。
  (三)上訴人依民事訴訟法第396條第1項之規定請求准予分期給付
    ，有無理由部分：
    按判決所命之給付，其性質非長期間不能履行，或斟酌被告
    之境況，兼顧原告之利益，法院得於判決內定相當之履行期
    間或命分期給付。經原告同意者，亦同。民事訴訟法第396
    條第1項定有明文，是法院得依前開規定於所命給付之判決
    內命分期給付。查，上訴人以其因市場緊縮經營困難，無法
    一次支付被上訴人全部退休金之境況，請准分期給付云云。
    惟勞工退休時，雇主應給付退休金之時期，及可分期給付之
    要件，均為勞動基準法所明定，而勞動基準法為保護勞工權
    益之具強制性之法規，上訴人因未依勞動基準法第55條第3
    項前段規定報請主管機關核定後分期給付，被上訴人自得依
    法請求1次給付退休金，若本院准許上訴人分期給付之，將
    有違勞動基準法第1條第1項所為保護勞工之立法目的，亦未
    能兼顧被上訴人之利益，上訴人請求本院依民事訴訟法第39
    6條第1項規定，准其分期支付，核與該規定不符，自不足採
    。
五、綜上所述，上訴人未能舉證證明被上訴人於取得退休金請求
    權後，曾表示同意上訴人分期給付，復未經主管機關核定分
    期給付，其抗辯得分期給付被上訴人退休金，不足採，被上
    訴人主張上訴人應1次給付全部退休金，為可採。從而，被
    上訴人請求上訴人1次給付全部退休金2,668,035元，及自支
    付命令送達翌日即93年8月20日（上訴人於93年8月19日收受
    支付命令繕本，見原審93年度促字第23181號卷11頁）起至
    清償日止，按年息百分之5計算之利息，為有理由，應予准
    許。是則原判決命上訴人如數給付，並依兩造之聲請以供擔
    保為條件之假執行及免為假執行之宣告，經核並無不合。上
    訴人上訴意旨仍執陳詞，指摘原判決不當，求予廢棄改判，
    為無理由，應予駁回。
六、本件事證已臻明確，兩造其餘主張及攻擊防禦方法，經核對
    本件判決結果無影響，爰不逐一論述，附此敘明。
據上論結：本件上訴為無理由，爰為判決如主文。
中    華    民    國    95    年    4    月    4     日
                  民事第十五庭審判長法  官 黃騰耀
                                    法  官 黃國永
                                    法  官 李媛媛
正本係照原本作成。
如不服本判決，應於送達後20日內向本院提出上訴書狀，其未表
明上訴理由者，應於提出上訴後20日內向本院補提理由書狀（均
須按他造當事人之人數附繕本）上訴時應提出委任律師或具有律
師資格之人之委任狀；委任有律師資格者，另應附具律師資格證
書及釋明委任人與受任人有民事訴訟法第466條之一第一項但書
或第二項（詳附註）所定關係之釋明文書影本。
中    華    民    國    95    年    4     月    7     日
                                    書記官 秦仲芳
附註：
民事訴訟法第四百六十六條之一（第一項、第二項）：
對於第二審判決上訴，上訴人應委任律師為訴訟代理人。但上訴
人或其他法定代理人具有律師資格者，不在此限。
上訴人之配偶、三親等內之血親、二親等內之姻親，或上訴人為
法人、中央或地方機關時，其所屬專任人員具有律師資格並經法
院認為適當者，亦得為第三審訴訟代理人。


司法院資訊處製作；財團法人民間司法改革基金會備份。
